臺灣高等法院花蓮分院刑事判決　　　94年度上更(二)字第87號
上　訴　人
即　被　告　乙○○
上　訴　人
即　被　告　甲○○
前列二人共同
選任辯護人　林國泰律師
上列被告因違反貪污治罪條例案件，不服臺灣花蓮地方法院92年
度訴字第29號中華民國92年7月17日第一審判決（起訴案號：臺
灣花蓮地方法院檢察署90年度偵字第1463號），提起上訴，經判
決後由最高法院第二次發回更審，本院判決如下：
    主  文
原判決撤銷。
乙○○、甲○○均無罪。
    理  由
一、台灣花蓮地方法院檢察署檢察官在原審法院之公訴意旨略以
    ：乙○○於民國（下同）89年擔任花蓮縣卓溪鄉太平國小（
    下稱太平國小）校長，甲○○係該校總務主任，均為依據法
    令從事公務之人員。緣於89年5月間，教育部以新台幣90萬
    元之專款補助太平國小進行「改善教學環境及設備工程」（
    即餐廳改善工程，下稱餐廳改善工程），而乙○○、甲○○
    於負責辦理上開工程時，竟共同基於圖利林明慶（另為不起
    訴處分）之犯意，由乙○○違法先行指定林明慶設計及製作
    預算書後，復授意林明慶以借牌陪標之方式承作該工程，並
    於89年5月26日該工程尚未發包前即通知林明慶進行施工，
    迄工程接近竣工，始於89年5月30日補行製作形式上之招標
    文件，由林明慶以信逢營造有限公司（下稱信逢公司）名義
    參與投標，並借洲義營造有限公司（下稱洲義公司）、洲國
    營造有限公司名義參與陪標，由信逢公司以83萬元得標。乙
    ○○、甲○○於審標時，均明知前述參與投標廠商均未依規
    定製作標單、繳交押標金及洲義公司未繳交相關證件，亦未
    依規定當場開啟底價，復未依政府採購法第48條規定廢標，
    竟予以決標，由信逢公司承作，而使林明慶獲取23萬6千零
    70 元之不法利益，因認乙○○、甲○○共同涉犯貪污治罪
    條例第6條第1項第4款之圖利罪嫌。乙○○、田貴賢另於同
    年6、7月間承辦「充實體育器材設備採購案」，復基於圖利
    林鈴子（另為不起訴處分）之概括犯意，先行要求林鈴子製
    作預算，且未經查價即依林鈴子所提供之金額作為採購預算
    ，並辦理工程發包，再行通知林鈴子領取3份投標文件，授
    意林鈴子以借牌陪標之方式承包，遂由林鈴子以本身所經營
    之海灣科學器材行之名義參與投標，並以德律教育用品社、
    文發體育用品社之名義參與陪標。而乙○○與甲○○於90年
    7月20日審標時，明知林鈴子僅附以上開3家行號名義製作之
    估價單，而未依招標規範繳交相關證件，依規定不得開標，
    且上開3家行號均未派員出席，竟仍予決標並由甲○○於開
    標紀錄上偽填廠商出席姓名，製作不實之開標紀錄，使林鈴
    子獲取12萬5千元之不法利益，此部分亦涉犯上開同法條之
    圖利罪嫌及刑法第216條、第213條之行使公務員登載不實文
    書罪嫌。
二、按貪污治罪條例第6條第1項第4款之圖利罪，以行為人基於
    不法圖利自己或第三人之犯意，並將該犯意表現於行為為構
    成要件，而有無此項犯意，又須依證據認定之，若無從證明
    公務員有圖利之犯意，則其行為縱然失當，並使人獲得不法
    之利益，亦難遽以該條款之罪相繩。（參照最高法院70年台
    上字第501號、72年台上字第7367號判決意旨）。本件公訴
    人認被告2人涉犯上開罪嫌，係以證人林明慶、陳桂芳、黃
    端己、余存仙、林鈴子、王民尊之陳述，及王民尊之簽呈、
    林鈴子帳冊及其他相關之工程概算書、預算書、案卷、開標
    紀錄、存封、嘉里國小簽呈及太平國小學校日誌可資佐證為
    論據，惟訊之被告乙○○、甲○○均堅決否認有何犯罪之行
    為；被告乙○○辯稱比價以前伊叫工友去拆卸有用的材料，
    不是事先動工，本件工程確實按法令規定比價，比價的時候
    廠商不一定要到場，原來沒有規定要繳押標金，是在比價的
    時侯伊認為有押標金比較好，所以當場要求廠繳交押標金，
    至於動工以後繳交的是履約保證金而非押標金，本件在執行
    上只是因不熟悉法令有些疏漏，伊並未圖利任何人等語。被
    告甲○○辯稱：伊等從事教育工作，教師是伊專業，本件經
    辦工程只是兼辦的性質，過程中並沒有違背法令之情事等語
    。
三、關於餐廳改善工程部分：
　　上開工程經太平國小於89年5月11日召開「營繕工程暨訂製
    財務稽核小組會議」（被告乙○○擔任主席、被告甲○○擔
    任紀錄，與會者尚有稽核小組余存仙、人事李鳳嬌、驗收及
    主計川久義、會計王民尊等人）該會議決議第3點為：「全
    體同仁研討結論，為了提高產品品質，以避免廠商惡性競標
    故採限制性招標，總務主任依政府採購法（未達公告金額採
    購監辦辦法）辦理之」，此有該會議紀錄影本在卷可稽（見
    原審卷第63頁），再依花蓮縣政府88年所訂定之「花蓮縣機
    關未達公告金額採購招標辦法第3條第2款及第6條規定：「
    符合本法（政府採購法）第22條第1項第13款者，經機關首
    長或其採取人員核准即得採限制性招標，免報本府核准」「
    本辦法之公告金額為新台幣1百萬元」，且花蓮縣政府轉知
    中央如依「未達公告金額採購招標辦法」第2條第2款規定未
    達公告金額而逾公告金額10分之1之財務採購，係自89年6月
    1 日起才應先利用行政院公共工程委員會電子型及詢報價系
    統上網公開徵求廠商報價，而本件工程決標日期則在89年5
    月30日，且金額又未逾一百萬元，此有卷附花蓮縣政府88年
    冬季第10期及89年秋季第2期公報及開標紀錄及前述稽核小
    組會議紀錄在卷可稽。另依政府採購法第18條第4項規定，
    限制性招標，係指不經公告程序，邀請2家以上廠商比價或
    僅邀請一家廠商議價。如果被告2人意在圖利特定廠商，依
    法既可邀請一家廠商議價，何以不此之圖而以邀請三家廠商
    比價，已令人費解，則被告2人以邀請三家廠商比價，其程
    序已較一家議價為嚴謹，況既曰「議價」，自無制作標單、
    繳交保證金（押標金）之必要，而依卷附議價紀錄顯示議價
    時由信逢、洲國、洲義三家廠商派員直接在議價紀錄填載願
    承做之金額，在此情況下更無制作標單之問題，乃公訴意旨
    認被告2人於議價時未要求廠商制作標單而應予廢標，即有
    誤會。又本件參與議價之三家廠商分別由信逢之林明慶、洲
    國之蔡明貴、洲義之黃端己到場參與議價，此業據林明慶、
    蔡明貴、黃端己分別供明在卷，並有上開議價紀錄在卷可稽
    ，從而公訴人所舉證人之陳述及相關卷證資料，均無從證明
    被告2人確有圖利特定廠商之犯意或犯行，其他又查無證據
    可資證明被告犯罪，此部分自屬不能證明被告犯罪。
四、關於「充實體育器材設備採購案」部分：
    (一)太平國小於89年7月20日辦理充實體育器材設備工程之開
      標，被告2人分別以校長以及總務主任之身分主辦該項開
      標，由林鈴子所經營之海灣科學器材行以49萬9千2百元得
      標，有開標紀錄附卷可參（調查站卷第17頁）。
    (二)證人即負責計畫本件採購案之體育老師田春榮於原審證稱
      ：決定採購時，係經校長交代進行訪價，因為項目很多，
      小的項目我自己先訪價，知道價格的我就直接填寫例如球
      類，大的如發球機、跳高機價格較高我就與校長一起訪價
      ，我會去找一些型錄，再與校長討論價格，並不認識林鈴
      子等語（原審卷第137頁），並提出各項型錄以及結算明
      細表附卷，足證本件採購案確實有事先進行訪價。
    (三)證人即承包廠商林鈴子於本院前審雖證稱三家廠商之標單
      均由其填寫，且曾提供嘉里國小之簽呈給被告甲○○供做
      作業上之參考（原審卷第105頁），但對於參與投標之過
      程則證稱因其夫到花蓮縣政府看到教育部之補助款資料，
      因此爭取參加本件採購案之投標，原本與被告2人均不熟
      識，也是接到被告之電話後才參加投標。以太平國小地處
      偏僻，被告2人為順利進行採購案之進行，以電話通知廠
      商參加投標，難謂有何違背法令。
    (四)證人即當時參與開標之川久義與王民尊雖於原審陳稱當時
      只有估價單而已。惟縱使有文件並未齊備，僅依照估價單
      准予得標之情形，然尚無積極證據證明被告2人承辦本件
      採購案，有任意加入法律所不允許之條件或創設不公平之
      競爭環境，使得採購過程成為為特定廠商量身定做之背書
      過程，自難僅以被告2人辦理採購過程有些許與法令不符
      之處，即行認定被告有何圖利之犯行。
    (五)又相關法令並無規定開標時投標廠商必須到場，否則不得
      決標，而比價紀錄表本質上僅係屬於一種行政程序上之證
      明資料，主要乃係用以證明工程發包已經過廠商投標比價
      之作業程序過程後，始交由投標價最低之得標廠商承攬，
      故比價紀錄表所登載之內容，有無已足生損害不實情事，
      亦僅須為形式上之稽察即可，並不必要進入實質上審認之
      層次探究之。本件採購案比價紀錄表之登載內容，乃係表
      示已經過廠商之比價程序，再登列各廠商名義、標價、順
      位、得標等，既經列席人、監標人、主持人簽名見證，應
      推認程序真實。就形式上觀之，比價紀錄表上所登載之參
      與比價廠商名義人、投標人之投標價格，仍屬兩相符合，
      無何登載不實，自無刑法第213條之公務員登載不實文書
      罪問題。
    (六)綜上所述，被告2人就體育器材設備之採購，亦不能證明
      犯貪污治罪條例第6條第1項第4款圖利罪及刑法第216條
      、第213條行使偽造公文書罪。
    如上所述，本件不能證明被告確有如公訴意旨所指訴之犯行
    ，原審為被告2人有罪之判決（充實體育器材設備採購案部
    分不另為無罪諭知），經核即有未當，被告2人上訴否認犯
    罪，為有理由，因撤銷原判決，另為被告2人無罪之判決。
據上論斷，依刑事訴訟法第369條第1項前段、第364條、第301條
第1項判決如主文。
本案經檢察官蔡國禎到庭執行職務。
中　　華　　民　　國　　94　　年　　11　　月　　29　　日
                        審判長法  官  謝志揚
                              法  官  何方興
                              法  官  蔣有木
以上正本證明與原本無異。
如不服本判決，應於送達後10日內，向本院提出上訴狀。其未敘
述理由者，並應於提出上訴狀後10日內向本院補提理由狀（須附
繕本）。
                              書記官  陳萬山
中　　華　　民　　國　　94　　年　　11　　月　　29　　日
